臺灣高等法院民事判決
110年度重上字第452號
上  訴  人  廖韓甜  
            廖俊清  
            廖俊淇  
            廖素珍  
            廖素珮  
            廖麗華  
            廖文斌  
            廖文梭  
            廖徐雪  
            廖宥臣  
            廖文鋒  
            廖文沛  
            廖智造  
            廖伯昌  
            廖義福  
            廖雲彩  
            吳廖雲玉
共      同
訴訟代理人  李德正律師
複  代理人  廖乃慶律師
被  上訴人  財政部國有財產署

法定代理人  曾國基  
訴訟代理人  郭曉蓉  
複  代理人  吳嘉榮律師
上列當事人間請求確認所有權存在等事件，上訴人對於中華民國
110年4月13日臺灣新北地方法院109年度重訴字第594號第一審判
決提起上訴，本院於110年9月28日言詞辯論終結，判決如下：
    主      文
上訴駁回。
第二審訴訟費用由上訴人連帶負擔。
    事實及理由
一、上訴人主張：日據時期○○堡○○○○○○○○○○00番地（下稱43番地
    ）為廖水(民國33年12月25日歿)、廖法(24年2月4日歿)共有
    ，應有部分各1/2，該地於昭和8年(民國22年)11月28日因成
    為河川敷地而辦理閉鎖抹消登記。嗣43番地部分浮覆，浮覆
    範圍有部分現為新北市○○區○○段000○000○000○000地號土地(
    下稱879、882、895、896地號土地)中如附圖所示之暫編地
    號879⑴、882⑴、895 ⑴、896⑴地號土地(下分稱879⑴、882⑴、
    895⑴、896⑴暫編地號土地，合稱系爭土地)。又879、882、8
    95、896地號土地於87年重測前為新北市○○區○○○段○○○○○段0
    00○00000○000○000地號土地，於72年3月15日新登錄(即第一
    次登記)，所有權人為臺灣省，其後882、895、896地號土地
    於88年7月21日、879地號土地於88年8月17日由中華民國接
    管。而依土地法第12條第2項規定，系爭土地業已浮覆且已
    劃出河川區域，廖水、廖法就系爭土地之所有權當然回復，
    無待申請地政機關核准。而廖水、廖法均已死亡，上訴人廖
    韓甜、廖俊清、廖俊淇、廖素珍、廖素珮、廖麗華(下稱廖
    韓甜等6人)為廖水之繼承人(再轉繼承人)，上訴人廖文斌、
    廖文梭、廖徐雪、廖宥臣、廖文鋒、廖文沛、廖智造、廖伯
    昌、廖義福、廖雲彩、吳廖雲玉(下稱廖文斌等11人，與廖
    韓甜等6人合稱上訴人)及訴外人廖文清則為廖法之繼承人(
    再轉繼承人)，自因繼承取得系爭土地之所有權。爰訴請確
    認系爭土地所有權權利範圍1/2為廖韓甜等6人公同共有，另
    所有權權利範圍1/2為廖文斌等11人及廖文清公同共有；並
    依民法繼承法律關係及民法第767條第1項中段、第821條、
    第828條等規定，請求被上訴人將879地號土地如附圖所示87
    9⑴部分，自上開地號辦理土地分割登記，再將該部分分割出
    之地號於72年3月15日以新登錄為原因及88年8月17日以接管
    為原因之所有權登記予以塗銷；另將882地號地如圖所示882
    ⑴部分、895地號土地如圖所示895⑴部分、896地號土地如圖
    所示896⑴部分，自上開地號辦理土地分割登記，再將該部分
    分割出之地號於72年3月15日以新登錄為原因及88年7月21日
    以接管為原因之所有權登記予以塗銷。
二、被上訴人則以：43番地縱因水利設施興建而浮覆，上訴人仍
    應依土地法及關於水道浮覆地及道路溝渠廢置地所有權歸屬
    處理原則（下稱水道浮覆地等處理原則）規定，申請新北市
    樹林地政事務所辦理所有權第一次登記，始能回復所有權，
    然其等並未為之，是系爭土地既經新北市樹林地政事務所依
    土地法及土地登記規則規定辦理第一次登記，再於88年7月2
    1日、8月17日以接管登記為中華民國所有，已生登記之絕對
    效力而不得再予變更，上訴人自不得主張系爭土地為其等所
    有；退步言之，縱認系爭土地浮覆後當然回復為原所有權人
    所有，惟該地既未曾依我國法令登記在廖水、廖法之繼承人
    名下，屬未經登記之不動產，則不論自系爭土地所有權於72
    年3月間第一次登記為臺灣省所有，或自88年7月間接管登記
    為國有時起算，迄上訴人於109年10月間起訴時止，其等就
    系爭土地之塗銷登記請求權均已罹於15年消滅時效，被上訴
    人自得拒絕塗銷等語，資為抗辯。
三、原審就上訴人之請求，為其敗訴之判決。上訴人不服，提起
    上訴，聲明：㈠原判決廢棄。㈡確認系爭土地之所有權權利範
    圍1/2，為廖韓甜等6人公同共有，其餘所有權權利範圍1/2
    為廖文斌等11人及廖文清公同共有。㈢被上訴人應將879⑴暫
    編地號土地，自879地號土地辦理土地分割登記，再將該部
    分分割出之地號於72年3月15日以新登錄為原因及88年8月17
    日以接管為原因之所有權登記予以塗銷；應將882⑴、895⑴、
    896⑴暫編地號土地，自882、895、896地號土地辦理土地分
    割登記，再將該部分分割出之地號於72年3月15日以新登錄
    為原因及88年7月21日以接管為原因之所有權登記予以塗銷
    。被上訴人答辯聲明：上訴駁回。
四、兩造不爭執事項（見本院卷第109頁）：
  ㈠43番地原登記為廖水、廖法共有，應有部分各1/2，嗣於22年
    (昭和8年)11月28日因成為河川敷地而辦理閉鎖抹消登記。
  ㈡廖韓甜等6人為廖水之繼承人；廖文斌等11人及廖文清為廖法
    之繼承人。
  ㈢嗣43番地部分浮覆，浮覆範圍有部分為879、882、895、896
    地號土地中如附圖所示879⑴、882⑴、895⑴、896⑴暫編地號土
    地即系爭土地。
  ㈣879、882、895、896地號土地於87年間重測前為新北市○○區○
    ○○段○○○○○段000○00000○000○000地號土地，於72年3月15日
    新登錄（即第一次登記），所有權人為臺灣省政府，其後88
    2、895、896地號土地於88年7月21日、879地號土地於88年8
    月17日因接管登記，所有權人由臺灣省變更為中華民國。
五、本院之判斷
    兩造均同意簡化本件爭點之項目（見本院卷第109頁），茲
    分述如下：
  ㈠系爭土地浮覆後原所有權人權利是否當然回復？
  1.按私有土地，因天然變遷成為湖澤或可通運之水道時，其所
    有權視為消滅。前項土地，回復原狀時，經原所有權人證明
    為其原有者，仍回復其所有權，土地法第12條第1、2項定有
    明文。又土地法第12條第1項所謂私有土地因成為公共需用
    之湖澤或可通運之水道，其所有權視為消滅，並非土地物理
    上之滅失，所有權亦僅擬制消滅，當該土地回復原狀時，依
    同條第二項之規定，原土地所有人之所有權當然回復，無待
    申請地政機關核准。至同項所稱「經原所有權人證明為其原
    有」，乃行政程序申請所需之證明方法，不因之影響其實體
    上權利（最高法院103年度第9次民事庭會議決議意旨參照）
    。
　2.經查，系爭土地原為43番地之一部分，43番地原登記為廖水
    、廖法共有，應有部分各1/2，該地於22年（昭和8年）11月
    28日因成為河川敷地而辦理閉鎖抹消登記，嗣系爭土地業已
    浮覆等情，為兩造所不爭執（見兩造不爭執事項㈠、㈢），則
    揆諸前揭規定，系爭土地既已浮覆，原土地所有人之所有權
    自當然回復。又查，系爭土地原所有人廖水、廖法均已死亡
    ，廖韓甜等6人為廖水之繼承人，廖文斌等11人及廖文清為
    廖法之繼承人等情，亦為兩造所不爭執（見兩造不爭執事項
    ㈡），是上訴人主張系爭土地所有權權利範圍1/2為廖韓甜等
    6人公同共有，另權利範圍1/2則為廖文斌等11人及廖文清公
    同共有，即屬可採。惟被上訴人就上訴人請求辦理系爭土地
    分割登記及塗銷所有權第一次登記、接管登記等，已為時效
    抗辯，如後述㈡、㈢。
　㈡上訴人得否請求被上訴人辦理系爭土地分割登記及塗銷系爭
    土地之所有權第一次登記、接管登記？
　1.按所有人對於無權占有或侵奪其所有物者，得請求返還之。
    對於妨害其所有權者，得請求除去之。有妨害其所有權之虞
    者，得請求防止之。又各共有人對於第三人，得就共有物之
    全部為本於所有權之請求。但回復共有物之請求，僅得為共
    有人全體之利益為之，民法第767條第1項、民法第821條分
    別定有明文，且民法第821條規定準用於公同共有人之間，
    同法第828條第2項亦有明定。另不動產物權經登記者，推定
    登記權利人適法有此權利，民法第759條之1第1項定有明文
    。此項登記之推定力，觀其立法意旨，乃為登記名義人除不
    得援以對抗其直接前手之真正權利人外，得對其他任何人主
    張之。該直接前手之真正權利人以外之人，須依法定程序塗
    銷登記名義人之登記，始得推翻其登記之推定力。如直接前
    手為真正權利人，於第三者信賴登記而取得土地權利之前，
    真正權利人非不得對登記名義人主張登記原因之無效或撤銷
    （最高法院102年度台上第1577號判決意旨參照）。
　2.經查，系爭土地浮覆後，該地原所有人之所有權即當然回復
    ，故系爭土地所有權權利範圍1/2應為廖韓甜等6人公同共有
    ，另權利範圍1/2則為廖文斌等11人及廖文清公同共有等情
    ，前已詳述。惟系爭土地於72年3月15日業經登記為臺灣省
    政府所有，其後於88年7月21日、88年8月17日因接管登記，
    登記為中華民國所有等情，有新北市樹林地政事務所109年1
    2月15日新北樹地測字第1096198397號函及所附土地登記簿
    、土地登記公務用謄本存卷可佐（見原審卷第291-315頁）
    ，是系爭土地之登記狀況既與實際權利狀態不符，以致妨害
    上訴人之所有權，則依前揭規定及說明，上訴人自得請求被
    上訴人將前揭登記予以塗銷。
　3.又按請求權，因15年間不行使而消滅。但法律所定期間較短
    者，依其規定，民法第125條定有明文。復參諸司法院大法
    官釋字第107、164號解釋，指明已登記不動產所有人之回復
    請求權或除去妨害請求權，當無民法第125條15年消滅時效
    規定之適用。而所謂「已登記」，係指依我國法令所為之登
    記，以維護我國登記制度公示之功能。至日治時期依日本國
    法令所為之不動產登記，已因日本統治時期結束，在我國已
    無登記公示之作用，成為「未登記」不動產，其所有人之回
    復請求權或除去妨害請求權，自有民法第125條15年時效消
    滅規定之適用（最高法院109年度台上字第1086號判決意旨
    參照）。是以，系爭土地浮覆後，該土地之原所有人固當然
    回復其所有權，然廖水、廖法之繼承人既未曾依土地法及土
    地登記規則完成該土地之總登記，亦未辦理所有權第一次登
    記，即非屬已依我國法令登記之所有權人，則揆諸前揭說明
    ，其等本於系爭土地之所有權，依民法第767條第1項中段規
    定，請求除去對該土地所有權之妨害，自有民法第125條消
    滅時效規定之適用。至上訴人雖主張：系爭土地之前身即43
    番地於日治時期已為所有權登記，臺灣光復後辦理之土地總
    登記，目的僅在整理地籍，並非否認日治時期之原登記效力
    ，重新創設登記效力云云，然其所述上情縱認可採，亦無礙
    於系爭土地原所有人廖水、廖法或其等之繼承人確未曾依我
    國法令登記為所有權人之認定，自仍無從排除民法第125條
    規定之適用，是上訴人以前揭理由，辯稱其等依民法第767
    條第1項中段規定行使權利，並無民法第125條消滅時效規定
    之適用云云，尚非可採。又查，系爭土地前於72年3月15日
    已辦理所有權第一次登記為臺灣省政府所有，繼於88年7 月
    21日（882、895、896地號土地部分）、88年8月17日（879
    地號土地部分）因接管登記為國有，前均已詳述，則上訴人
    自系爭土地浮覆並遭登記為臺灣省政府所有時，已得行使民
    法第767條第1項中段之妨害除去請求權，卻遲至109年10月5
    日始提起本件訴訟，其等之請求權自已罹於15年時效而消滅
    。從而，被上訴人提出時效抗辯，洵屬有據，上訴人請求被
    上訴人應就系爭土地辦理分割登記並塗銷相關所有權登記，
    尚無從准許。
  ㈢上訴人得否請求確認系爭土地所有權權利範圍1/2為廖韓甜等
    6人公同共有，其餘權利範圍1/2為廖文斌等11人及廖文清公
    同共有？
　  按原告提起確認所有權存在之訴，而其所有物返還請求權或
    所有權妨害除去請求權之消滅時效已完成者，經被告就此抗
    辯後，原告自無即受確認判決之法律上利益（最高法院32年
    上字第4198號判決意旨參照）。準此，上訴人依民法第767 
    條第1項中段規定主張之所有權妨害除去請求權，既已罹於1
    5年消滅時效，且經被上訴人為時效抗辯，而無從行使該項
    權利，揆諸前揭說明，自欠缺訴請確認其等就系爭土地所有
    權存在之法律上利益。是上訴人請求確認系爭土地所有權權
    利範圍1/2為廖韓甜等6人公同共有，其餘權利範圍1/2為廖
    文斌等11人及廖文清公同共有，亦非可准許。
六、綜上所述，上訴人請求確認系爭土地之所有權權利範圍1/2
    為廖韓甜等6人公同共有，其餘權利範圍1/2為廖文斌等11人
    及廖文清公同共有，另依民法第767條第1項中段、第821條
    、第828條之規定，請求被上訴人將879⑴暫編地號土地，自8
    79地號土地辦理土地分割登記，再將該部分分割出之地號於
    72年3月15日以新登錄為原因及88年8月17日以接管為原因之
    所有權登記予以塗銷，及應將882⑴、895⑴、896⑴暫編地號土
    地，自882、895、896、895、896地號土地辦理土地分割登
    記，再將該部分分割出之地號於72年3月15日以新登錄為原
    因及88年7月21日以接管為原因之所有權登記予以塗銷，均
    屬乏據，不應准許。從而原審所為上訴人敗訴之判決，並無
    不合。上訴論旨指摘原判決不當，求予廢棄改判，為無理由
    ，應駁回其上訴。
七、本件事證已臻明確，兩造其餘之攻擊或防禦方法及所用之證
    據，經本院斟酌後，認為均不足以影響本判決之結果，爰不
    逐一論列，附此敘明。
八、據上論結，本件上訴為無理由，依民事訴訟法第449條第1項
    、第78條、第85條第2項，判決如主文。
中　　華　　民　　國　　110 　年　　10　　月　　26　　日
                  民事第二十庭  
                        審判長法  官  周祖民
                              法  官  張永輝
                              法  官  馬傲霜
正本係照原本作成。
如不服本判決，應於收受送達後20日內向本院提出上訴書狀，其
未表明上訴理由者，應於提出上訴後20日內向本院補提理由書狀
（均須按他造當事人之人數附繕本）上訴時應提出委任律師或具
有律師資格之人之委任狀；委任有律師資格者，另應附具律師資
格證書及釋明委任人與受任人有民事訴訟法第466條之1第1項但
書或第2項所定關係之釋明文書影本。如委任律師提起上訴者，
應一併繳納上訴審裁判費。
中　　華　　民　　國　　110 　年　　10　　月　　26　　日

    　　　　　　　　　　　　　書記官  崔青菁